臺灣嘉義地方法院刑事判決
109年度易字第120號
公  訴  人  臺灣嘉義地方檢察署檢察官
被      告  王金英


指定辯護人  本院辯護人張家慶  
上列被告因竊盜案件，經檢察官提起公訴（109年度偵字第1708
號），本院判決如下：
    主  文
甲○○無罪。
    理  由
一、公訴意旨略以：被告甲○○意圖為自己不法之所有，於民國10
    9年2月14日上午11時30分許，在嘉義市○區○○○路000號之統
    一超商光彩門市，趁店員即告訴人丙○○疏未注意之際，徒手
    竊取店內架上有機玉女小番茄1盒、女3入棉船襪1組（價值
    共計新臺幣168元，已發還），當場將上開有機玉女小番茄
    食用完畢，並將上開女3入棉船襪1組藏匿外套内後旋即離開
    現場，因認被告涉犯刑法第320條第1項之竊盜罪嫌等語。
二、按不能證明被告犯罪或其行為不罰者，應諭知無罪之判決，
    刑事訴訟法第301條第1項定有明文。而行為時因精神障礙或
    其他心智缺陷，致不能辨識其行為違法或欠缺依其辨識而行
    為之能力者，不罰，刑法第19條第1項亦有明文。
三、公訴意旨認被告涉犯上開竊盜之罪嫌，無非係以告訴人丙○○
    於警詢時之證述、搜索扣押筆錄、扣押物品目錄表、扣押物
    品收據、被害報告單、贓物認領保管單各1份、被告、遭竊
    物品及監視器翻拍照片18張其主要論據。經查：
（一）被告有於公訴意旨所載之時間、地點，徒手拿取有機玉女
      小番茄1盒、女3入棉船襪1組，並於現場將有機玉女小番
      茄1盒食用完畢，將女3入棉船襪1組放入外套後，未付款
      即離開等情，業據被告於本院準備程序及審理時自陳在卷
      （本院卷一第91頁、本院卷二第63頁），核與告訴人於警
      詢時之證述相符（警卷第9-11頁）。並有扣押筆錄、扣押
      物品目錄表、被害報告單、贓物認領保管單各1份、被告
      、扣案物品照片、監視器畫面翻拍照片18張在卷可憑（警
      卷第13-17、19-24頁），此部分事實可堪認定。
（二）次按不能證明被告犯罪或其行為不罰者，應諭知無罪之判
      決，刑事訴訟法第301條第1項定有明文。又行為時因精神
      障礙或其他心智缺陷，致不能辨識其行為違法或欠缺依其
      辨識而行為之能力者，不罰，刑法第19條第1 項亦有明文
      。且按刑法上所謂心神喪失人，非以其心神喪失狀態毫無
      間斷為必要，如果行為時確在心神喪失之中，即令其在事
      前事後偶回常態，仍不得謂非心神喪失人；而是否心神喪
      失，乃屬醫學上精神病科之專門學問，應由專門精神病醫
      學研究之人予以診察鑑定，方足斷定（最高法院26年渝上
      字第237號、47年台上字第1253號判決意旨參照）。
（三）被告於109年2月14日即案發當日，經檢察官詢問時，就檢
      察官詢問是否有竊取上開物品時，回答「（嗯嗯嗯聲響）
      證據不充足。你先想想看，算帳的人證據充足。」；就檢
      察官詢問「你第一次偷東西就被抓？」回答「你想想看，
      有人偷東西會被抓。」；就檢察官詢問「下次不要拿人家
      東西？」回答「呵呵（笑聲）」（偵卷第15-17頁）。於
      本院準備程序時陳稱：我有聽到有人叫我去拿，他說他要
      付錢，我就直接拿小蕃茄吃，結果旁邊的那位先生我是用
      心理學跟他溝通的。跟我說要付錢的人，後來他有付錢，
      我知道沒有經過別人的同意就拿走別人的東西就是竊盜，
      新的法律判刑是死刑。我當時有經過送貨的二人同意才去
      拿的等語（本院卷一第91-92頁），被告之精神狀況顯然
      與常人有異。
（四）經本院調閱被告自95年1月至109年5月26日止之健保就醫
      紀錄，並函詢被告之就診醫院，可知被告因精神上之疾病
      至臺北市立聯合醫院、高雄市立凱旋醫院、安泰醫院、高
      雄長庚醫院、屏安醫院就診之紀錄，其經診斷罹患有妄想
      型思覺失調症等情，有臺北市立聯合醫院109年5月29日北
      市醫松字第10933708100號函及所附病歷、高雄市立凱旋
      醫院109年6月5日高市凱醫成字第10970991400號函及所附
      病歷、安泰醫療社團法人安泰醫院109年6月12日109東安
      醫字第0476號函及所附病歷、長庚醫療財團法人高雄長庚
      紀念醫院109年6月20日長庚院高字第1090650330號函及所
      附病歷、屏安醫療社團法人屏安醫院109年7月8日屏安醫
      字第1090702號函及所附病歷、高雄市立凱旋醫院診斷書
      各1份在卷可參（本院卷一第31、113、115-149、153、15
      5-165、167、169-262、265、267-301、303-402頁）。嗣
      經本院檢附上開調取之病歷資料，委請高雄榮民總醫院對
      被告為精神鑑定，鑑定過程綜合法院卷宗、上開被告病歷
      、被告會談及其家屬訪談紀錄，又針對被告之生活史、疾
      病史、精神狀態檢查、心理衡鑑、社工報告等，得出鑑定
      結果略以：「1、根據所提供之過往病歷及當天評估之結
      果，王員有顯著之怪異、鬆散思考、妄想、幻覺病史，明
      確罹患有思覺失調症之疾病，且病識感不穩定，支持系統
      不足、治療不連貫，以致有多次疾病復發之情形。2、回
      溯此案發生之前後脈絡，王員自108年10月後即停止精神
      科之居家藥物治療，後續未再接受治療，並於109年2月犯
      下此案，根據案子提供之資訊以及王員案發前後之行為表
      現、及案發後送往凱旋治療之相關紀錄，可推測王員於案
      發前即有高度可能因停止治療數月而病情復發，於犯案當
      下即有明顯思覺失調症幻聽、妄想等急性精神症狀。王員
      可理解偷竊之定義及相對應之罰則，然王員對於犯案之行
      為解釋完全受當下精神症狀之影響，其當下之所謂之”現
      實感”已實受疾病之影響，與實際之情境有顯著脫離之情
      況。3、根據本團隊之評估，研判王員於案發當時已達因
      精神陣礙或其他心智缺陷，致不能辨識其行為違法或欠缺
      依其辨識而行為之能力。」等情，有高雄榮民總醫院109
      年11月5日高總精字第1091100193號函及所附精神狀況鑑
      定書1份在卷為憑（本院卷二第33、35-44頁）。
（五）基上，可見被告直至此次接受精神鑑定之際，仍有明顯異
      常之內在精神狀態或外在舉動，是依上開事證，足認其於
      實行本件行為之期間，猶因前述精神疾病或障礙，處於不
      能辨識其行為違法或欠缺依其辨識而行為之能力之狀態。
（六）公訴人雖認被告自行於108年10月停止服用精神科藥物，
      係放任其精神狀況，應可預見其若未繼續接受治療，有可
      能發生如本案之狀況等語。然欠缺病識感，依上開鑑定報
      告可知，為思覺失調症之症狀之一，亦即自認為沒有精神
      疾病而拒絕服藥，本屬該精神疾病會表現出之徵狀，殊難
      以此導果為因。況被告前並未有其他犯罪前科，逕予認定
      被告能預見其停藥後，會有本件竊盜行為之發生，並無任
      何證據可資證明，純屬臆測。從而，被告於本件行為時，
      可能處於急性精神病症發作狀態，致其無法辨識其行為違
      法，則被告上開竊盜犯行，依刑法第19條第1項之規定，
      自屬不罰。
四、綜上所述，被告雖有於上開時、地，竊取告訴人所有之上開
    物品，然被告為上開行為之際，因急性精神病症發作狀態，
    且經鑑定後，認其行為時無法辨識其行為之違法性，即無刑
    事責任能力，對其施以刑罰，已難達刑事處罰之目的，則揆
    諸首揭規定、判決、判例意旨及說明，被告之行為不罰，自
    應諭知無罪之判決。
五、末按依刑法第19條第1項其行為不罰，認為有諭知保安處分
    之必要者，並應諭知其處分及期間；又因刑法第19條第1項
    之原因而不罰者，其情狀足認有再犯或有危害公共安全之虞
    時，令入相當處所，施以監護，期間為5年以下，刑事訴訟
    法第301條第2項、刑法第87條第1項、第3項前段分別定有明
    文。而保安處分之措施本含社會隔離、拘束身體自由之性質
    ，其限制人民之權利，實與刑罰相同，則本諸憲法保障人權
    之意旨與刑法之保護作用，法院於適用該法條而決定應否執
    行特定之保安處分時，即應受比例原則之規範，俾以保安處
    分之宣告，能與行為人所為行為之嚴重性、行為人所表現之
    危險性及對於行為人未來行為之期待性相當。被告前未曾有
    犯罪前科，有臺灣高等法院被告前案紀錄表1份在卷可查，
    其子乙○○於本院準備程序時亦表示：被告之前沒有攻擊性行
    為，也沒有偷過東西等語（本院卷一第91頁）。自109年2月
    15日後，均於高雄市立凱旋醫院住院，有上開凱旋醫院函在
    卷可佐（本院卷一第153頁），目前已在屏安醫院慢性病房
    住院3個月，業據被告於本院審理時自陳在卷（本院卷二第6
    1頁）。本院認被告客觀上並無再犯或造成危害公共安全之
    顧慮，且已住院治療中，實無依前開法律規定，併為令其入
    相當處所施以監護之必要，特予指明。
據上論斷，應依刑事訴訟法第301條第1項，刑法第19條第1 項，
判決如主文。
本案經檢察官廖俊豪偵查起訴，由檢察官楊麒嘉到庭執行公訴。
中　　華　　民　　國　　110 　年　　1 　　月　　29　　日
                  刑事第八庭  審判長法　官　謝其達
　　　　　　　　　　　　　　　　　　法　官  盧伯璋
　　　　　　　　　　　　　　　　　　法　官  鄭諺霓
以上正本證明與原本無異。
如不服本判決應於收受判決後20日內向本院提出上訴書狀，並應
敘述具體理由；其未敘述上訴理由者，應於上訴期間屆滿後20日
內向本院補提理由書（均須按他造當事人之人數附繕本）「切勿
逕送上級法院」。告訴人或被害人如對於本判決不服者，應具備
理由請求檢察官上訴，其上訴期間之計算係以檢察官收受判決正
本之日期為準。
中　　華　　民　　國　　110 　年　　1 　　月　　29　　日
                                    書記官  李玫娜